臺灣苗栗地方法院民事判決　　　　　　 93年度重訴更字第1號
原　　　告　丁○○
特別代理人　丙○○
訴訟代理人　周敬恆律師
被　　　告　乙○○
訴訟代理人　甲○○
上列當事人間債務人異議之訴事件，本院於民國94年8 月4 日言
詞辯論終結，判決如下：
    主  文
原告之訴駁回。
訴訟費用由原告負擔。
    事實及理由
一、原告起訴主張：
（一）原告罹有痴呆症，屬無意識能力人，於民國87年7 月13日
      遭其子即訴外人鍾永森之欺騙，於苗栗市○○路171 號3
      樓楊棟城代書事務所，由被告與訴外人吳謝美秀、鍾永森
      命原告於系爭抵押權設定契約書，抵押權借款合約書、及
      票據金額為新台幣（下同）12,000,000元、發票日為87年
      7 月16日、票號079598之本票（下稱系爭本票）上按捺指
      印，將原告所有如附表所示之二筆土地（下稱系爭土地）
      設定本金最高限額15,000,000元之抵押權（下稱系爭抵押
      權）予被告，作為吳謝美秀向被告借款之擔保，而上開法
      律行為應皆無效。詎被告嗣竟持原告於無意識能力之情形
      下所簽發之系爭本票，聲請本院為拍賣抵押物之裁定，並
      以前開裁定聲請強制執行，由本院執行處以88年度執字第
      645 號執行事件查封、拍賣系爭土地。
（二）縱使原告無法證明為前開行為時為無意識能力之人。惟
      本件係因被告與吳謝美秀有債務糾紛，吳謝美秀無力清償
      ，適鍾永森欲創業加入吳謝美秀經營之千代公司，被告與
      吳謝美秀見有機可乘，可自鍾永森處取得款項以清償吳謝
      美秀積欠被告之債務，遂基於共同詐欺之犯意，慫恿鍾永
      森取得房地以貸款，被告並向鍾永森詐稱可代覓得金主，
      只要一分利即可撥款等語，使亟欲加入千代公司之鍾永森
      向原告之妻鍾彭梅英稱欲創業借款作短期周轉等語，向不
      知情之鍾彭梅英取得系爭土地權狀、原告印章及印鑑證明
      ，其後被告、鍾永森、吳謝美秀即帶原告至代書事務所，
      使原告設定系爭抵押權，並於抵押權借款合約書及系爭本
      票上按捺指印。故原告為前開行為顯係受被告詐欺而為，
      為此原告早於88年6 月30日即以苗栗郵局228 號存證信函
      撤銷簽立抵押權設定契約、抵押權借款合約書、及系爭本
      票之意思表示。
（三）又縱使原告未能證明被告有施用詐術，惟系爭抵押權之設
      定、及系爭本票、抵押借款合約書之簽立等行為，亦顯有
      雙方意思表示不合致、且抵押權設定行為有雙方代理之情
      事：
（１）原告設定系爭抵押權、簽發系爭本票及抵押借款合約書立
      ，係為供鍾永森借款之用，而並非供作吳謝美秀舊債之擔
      保、或承擔吳謝美秀之舊債，則原告意思表示內容即與被
      告所主張系爭抵押權設定係在供作舊債擔保之意思表示，
      即有不一致之情形。依雙方簽立之抵押借款合約書，其上
      載明：「一、甲方 (被告）借給乙方（吳謝美秀）壹仟貳
      佰萬元整，『當場以現金全數交乙方親自收訖』。二、乙
      方開給甲方左列本票乙紙，ＮＯ：79598 ，票額壹仟貳佰
      萬元整。三、乙方並提供以下私有不動產向主管地政機關
      辦理第一順位抵押權設定登記．．．四、借款期滿，乙方
      所開支票，應全數兌現．．．，利息計算，雙方同意依所
      借金額月息壹分計算，違約金則以三％計收。五、清償日
      期：88、7 、16止．．．」，依前開記載，該份合約明顯
      係「新借款項」之借貸契約，而非「舊債展延」、「舊債
      更新」之契約，亦無任何文字足以證明此份抵押借款合約
      書所指之債務即係「舊債」。此份合約內容，足以證明被
      告主張該抵押借款合約書所指債務即為「吳謝美秀前欠之
      12,000,000元舊債」等情不符。
（２）依系爭抵押權設定之土地登記申請書，原告為抵押義務人
      兼債務人，代理人則載為被告，換言之，被告代理原告，
      將原告之系爭土地設定抵押權予自己，此即屬雙方代理，
      依民法第106 條之規定，系爭抵押權設定契約書未經本人
      承認，不生效力。又前開抵押權設定契約書記載代理人原
      係「楊棟城」，但經刪除改為被告，而其刪改過程經楊棟
      城於刑事案件中證述綦詳。亦即原告本係將該抵押權設定
      行為委予楊棟城代理，但因被告急欲辦理設定，始擅自從
      楊棟城處取得登記文件，並將原載代理人楊棟城予以刪改
      為自己代理，故其送件、設定行為已屬雙方代理，且被告
      擅改其為代理人，亦屬未經原告同意之無權代理，未據原
      告承認，自無從拘束原告。系爭抵押權設定行為既不能拘
      束原告，原告自得請求被告予以塗銷。
（四）再退萬步言之，即使原告就系爭抵押權設定、本票與抵押
      權借款合約書係供吳謝美秀所欠舊債擔保，惟被告仍應就
      其對吳謝美秀有債權12,000,000元一事負舉證之責。吳謝
      美秀雖提供其不動產設定第二順位之最高限額抵押權予被
      告，然被告實際貸放之金額，並無法從抵押權設定文件中
      知悉，且被告並未能提出其與吳謝美秀間之借貸契約或資
      金流向證明。再者，吳謝美秀之不動產第一順位既已先設
      定抵押予新竹中小企銀5,000,000 元，則該不動產尚無再
      為抵押權擔保借款之價值，被告係經常從事貸放之人，在
      無確實擔保之情形下，自不可能對吳謝美秀貸款達12,000
      ,000 元 。又被告自承資金係來自黃兆光而由其轉借予吳
      謝美秀，然黃兆光與被告間簽立之貸款合約日期為86年8
      月15日起，而吳謝美秀之借款據調解書記載係自86年10月
      24日起，則中間相隔兩個多月，被告究竟有無將黃兆光轉
      借之資金9,600,000 元全數借給吳謝美秀，顯非無疑。是
      以吳謝美秀是否積欠被告債務，數額為多少，均應由被告
      負舉證之責，倘如系爭抵押權所擔保之債權並不存在，被
      告亦無從執系爭本票及抵押權借款合約書主張有債權存在
      ，系爭抵押權亦因擔保之債權不存在，而應予以塗銷。
（五）綜上所述，原告簽發抵押權設定契約書，抵押權借款合約
      書、及系爭本票時無意識能力，縱有意識能力，亦係遭被
      告詐欺而為，且有意思表示不一致及雙方代理之情形。再
      者，系爭抵押權所擔保之債權是否存在，亦有疑義，為此
      提起債務人異議之訴，訴請：（一）本院88年度執字第64
      5 號強制執行事件，就原告所有系爭土地二筆及其上未保
      存登記建物所為之強制執行程序，應予撤銷；（二）被告
      應將系爭抵押權登記予以塗銷；（三）確認被告就系爭本
      票對原告之債權不存在，被告並應將系爭本票交付原告；
      （四）確認被告與吳謝美秀於87年7 月16日所立12,000,
      000 元抵押權借款合約書乙紙，對原告之連帶保證債權不
      存在。被告並應將上開抵押權借款合約書交付原告。
二、被告則以：
（一）罹患精神疾病並非即為無行為能力，尚須經禁治產宣告或
      證明行為時係無意識或有精神錯亂之情形，始得主張其行
      為無效。原告於87年7 月13日設定系爭抵押權、簽發系爭
      本票及抵押權借款合約書時為66歲，未經禁治產宣告，又
      未能證明行為時係無意識或有精神錯亂之情形，是原告之
      前開行為自屬有效。
（二）原告就系爭抵押權設定之部分，已向臺灣苗栗地方法院檢
      察署提起詐欺之告訴，而被告業經本院88年度易字第526
      號、臺灣高等法院台中分院89年度上易字第600 號判決被
      告無罪確定，判決意旨亦記載「鍾永森與被告簽立抵押權
      設定契約之目的，在提供系爭土地供作吳謝美秀債務之擔
      保，而非另行借款之用，被告並無以何詐術騙取財產上不
      正利益之行為，其罪嫌尚有不足，自難以詐欺罪相繩」，
      足見被告並未詐欺原告設定系爭抵押權。且原告就系爭抵
      押權擔保之債務已於87年8 月7 日聲請苗栗縣公館鄉調解
      委員會調解並經本院核定在案，經法院核定之民事調解，
      有得撤銷之原因者，依鄉鎮市調解條例第26條第1 項規定
      ，當事人欲求救濟，惟有循此方法為之，殊無依民法第92
      條第1 項規定聲明撤銷之餘地。是原告主張撤銷其所為設
      定系爭抵押權、簽發系爭本票、抵押權借款合約書等行為
      ，均屬無據。
（三）原告就其提供系爭土地供被告設定系爭抵押權之行為確實
      認識，並經原告全程參與辦理印鑑證明及各該項書據之簽
      訂程序，其願以其所有之財產為其子鍾永森所需而供擔保
      ，已為同意甚明，所設定之範圍、內容、債權人、債務人
      、連帶債務人、見證人亦皆詳載於抵押借款合約書及抵押
      權擔保契約書中，並無意思表示不合致之情形，且其同意
      依其所簽具之書據外在形式，既均為12,000,000元，並未
      就金額部分有所異議，則其同意即應推定為全部之同意、
      概括之同意，尚無從就同意部分強予割裂，而認其意思表
      示將因貸款金額之高低而有所不同，既無積極證據證明原
      告為前開同意時，會因金額之高低有所不同，尚不能證明
      意思表示有不一致之情事。再就雙方代理辦理抵押權登記
      部分，被告並無雙方代理情事。況縱於辦理當時，存有雙
      方代理情事，惟兩造已嗣後於87年8 月7 日成立調解，亦
      經原告本人承認而補正，即系爭抵押權縱認存在自己代理
      事由，亦經原告承認而生效。
（四）原告雖主張系爭抵押權所擔保債權不存在，然吳謝美秀於
      83年起即陸續向被告小額借款，84年金額提高為數十萬元
      ，後來吳謝美秀與其配偶吳德添為自創直銷公司而大量借
      款，並邀被告入股，其後吳謝美秀夫婦以公司需要即時資
      金等各種名目陸續央求被告提供金錢，因被告本身金額有
      限，才另以被告所有坐落苗栗縣後龍鎮○○○段859 地號
      之土地設定抵押向訴外人黃兆光借款9,000,000 元轉借予
      吳謝美秀，累積所借金額含利息共達12,000,000元，吳謝
      美秀並於86年10月30日提供其坐落苗栗市○○段第740 之
      148 號土地及同段2123、2387建號全部，設定第二順位15
      ,000,000 元 最高限額抵押權擔保債務以取信被告，又吳
      謝美秀所提供之上開擔保品，業經新竹區中小企業銀行股
      份有限公司聲請強制執行，執行結果被告之分配金額為零
      ，且吳謝美秀確向被告借款，累積應償還金額達12,000,
      000 元尚未清償之事實，亦據吳謝美秀於偵查中證述明確
      ，復有苗栗縣苗栗市地政事務所土地建物改良物登記簿影
      本、本院87年12月21日苗院丁執人字第23號民事執行處分
      配表通知，及苗栗縣公館鄉調解委員會調解書，則吳謝美
      秀對被告之債務存在，應無疑義，此經本院88年度易字第
      526 號刑事判決詳載於判決書第4 頁。又原告係應其子鍾
      永森之要求而同意提供系爭土地設定抵押，並且鍾永森亦
      坦承確實有意加入吳謝美秀經營之千代公司為股東，該公
      司原本全部股份共為1,500,000 股，股東7 人，公司負責
      人吳謝美秀及其夫吳德添合計擁有1,330,000 股；嗣於本
      件擔保抵押權發生後未久之87年8 月28日，該公司大幅改
      組，股東變為8 人，除吳謝美秀與其夫吳德添之股份減為
      1,000,000 股外，原均非股東之鍾永森及其妻吳采蓮、其
      妻舅吳其澍（吳采蓮之兄）三人竟均即成為該公司合計20
      0,000 股之股東（折合現金為2,000,000 元），鍾永森並
      獲選為董事，並擔任千代公司之副總經理；至於被告原有
      之股份則經除名，亦不復為該公司之股東，此有臺灣苗栗
      地方法院88年度訴字第356 號附卷之被告原始入股600,00
      0 元收據、原股東名冊、87年8 月28日千代公司變更登記
      事項卡、新股東名簿、董事、監察人名單及該公司87年8
      月28日股東臨時會議記錄、鍾永森擔任總經理之名片可稽
      ，並詳載於臺灣苗栗地方法院88年度訴字第356 號刑事判
      決書第14、15頁。是系爭原告系爭土地，及與吳謝美秀共
      同簽發之系爭本票，確為擔保吳謝美秀對被告之12,000,
      000 元借款債務而來等語資為抗辯。
三、查兩造不爭執之事實為：
（一）原告於87年7 月13日，與其子鍾永森、被告、吳謝美秀至
      苗栗市○○路171 號3 樓楊棟城代書事務所，由被告將系
      爭土地設定本金最高限額15,000,000元之系爭抵押權予被
      告，並書立抵押權抵押權借款合約書，並與鍾永森、吳謝
      美秀簽發票據金額為12,000,000元之系爭本票交付被告。
（二）原告於87年8 月7 日聲請調解，與被告、吳謝美秀於公館
      鄉調解委員會成立調解，調解書記載略以：「相對人吳謝
      美秀於86年10月24日起連續向相對人乙○○借款共積欠本
      息12,000,000元，由聲請人提供系爭土地設定抵押權予相
      對人乙○○，因相對人吳謝美秀至今未清償，影響聲請人
      權益，經調解成立條件如左：一、相對人吳謝美秀同意於
      87年11月7 日前一次償還欠款12,000,000元，並按月繳付
      每月應繳利息120,000 元至清償日止。二、相對人吳謝美
      秀債務清償完畢，相對人乙○○應即日塗銷抵押權，塗銷
      抵押權所需費用由相對人乙○○負擔，該調解書業經本院
      於87年9 月19日核定在案。
（三）原告以其簽發系爭本票、抵押權借款合約書及設定系爭抵
      押權係遭被告詐欺，對於被告提起詐欺罪之告訴，業經本
      院以88年度易字第526 號、臺灣高等法院台中分院以89年
      度上易字第600 號判決被告無罪確定在案。另原告之妻彭
      鍾梅英亦以原告簽發系爭本票、抵押權借款合約書及設定
      系爭抵押權係無意識，而對於被告、吳謝美秀、鍾永森提
      出偽造文書、偽造有價證券之告訴，亦經本院以88年度訴
      字第356 號、90年度上訴字第527 號、最高法院93年度台
      上字第4963號判決被告、吳謝美秀、鍾永森無罪確定在案
      。以上並有土地登記謄本、抵押權設定契約書、抵押權借
      款合約書、本票、公館鄉調解委員會調解書為證，且經本
      院調閱前開卷宗核閱無誤。
四、本件兩造所爭執者，乃（一）原告告簽發系爭本票、抵押權
    借款合約書及設定系爭抵押權時是否為無意識？（二）原告
    為前開行為是否遭被告所詐欺？（三）原告設定系爭抵押權
    是否與被告有意思表示不合致及雙方代理之情形？（四）系
    爭抵押權所擔保之債務是否存在？茲分敘如下：
（一）原告簽發系爭本票、抵押權借款合約書及設定系爭抵押權
      時是否為無意識之人？經查：
（１）原告雖提出87年8 月3 日行政院衛生署苗栗醫院（下稱苗
      栗醫院）戊○○○○之診斷證明書記載原告罹患癡呆症，
      惟查，苗栗醫院92年4 月17日另函覆：「原告於87年8 月
      3 日至該院精神科門診，當時主治醫師診斷為痴呆，不過
      病例記錄內容實在看不出診斷之依據，以及其精神狀態為
      何」（見臺灣高等法院台中分院91年度重上字第78號卷第
      220 頁），另證人戊○○○○亦到庭證稱：「病歷上是記
      載病人和二位兒子主訴病人記憶力不好已有好幾年，尤其
      是這一年，會重覆一些無意義的話，還有病人常常悶悶不
      樂‧‧當時診斷為早期痴呆症合併憂鬱症，痴呆症未給予
      特別治療，憂鬱症部分給予抗憂鬱藥治療。（問：當時原
      告神智是否清楚？）神智清楚，因為如果神智不清楚我會
      特別作記錄。（問：早期痴呆如何診斷？）記憶的缺陷是
      主要判斷，另外還有運動功能、認知功能、言語功能、抽
      象思考及判斷力的功能，只要有一項有障礙，就可以診斷
      有無早期痴呆的症狀。痴呆有多種，最常見有二種，一種
      是血管型的，好發於多次中風，本件應為最常見的阿茲海
      默症，是漸漸失去記憶的類型。…醫學上痴呆症之鑑定四
      級，即輕度、中度、重度、極重度。本件很明顯當時是輕
      度的痴呆症。因為原告之前沒有在本科就診，沒有資料可
      供對照，無法判斷多久之前即已形成痴呆症，此種病症都
      是漸進式發生。病人會重覆無意義的話，語言功能可能有
      一些障礙。認知跟判斷功能當天並無特別測試。早期痴呆
      是否有處理自己事務的能力是很難判別的，因為只有部分
      功能缺損，但還保有大部分的能力，除非是中度或重度痴
      呆，其思考力已經喪失。而本件所開立的是乙種診斷書，
      檢查的程度不似甲種診斷書那樣完整，依臨床上的經驗及
      醫學理論，當時認知及判斷能力可能會有損害，因為各種
      症狀通常會同時發生。但有無嚴重到影響行為能力或自己
      處理事務的能力，實在難以判斷，且當時不知此案之判斷
      涉及訴訟，所以沒有做更嚴謹的診斷」等語綦詳，是依證
      人戊○○○○所述，原告當天就診經診斷為輕度痴呆症，
      惟原告當日神智清楚，且當天並無就其認知及判斷功能作
      詳細檢查及測試，故難以判斷該輕度痴呆症有無影響處理
      自己事務之能力，是據原告所提出之該診斷證明書，尚難
      證明原告就診之半個月前即87年7 月13日設定系爭抵押權
      時，已因痴呆症處於無意識狀態。
（２）另原告曾就診之財團法人振興復建醫學中心（下稱振興醫
      院）於88年4 月1 日函覆臺灣苗栗地方法院檢察署：「一
      、病患丁○○自85年9 月17日起到本院心臟內科門診看診
      ，曾於86年9 月22日至9 月24日因狹心症、高血壓及心律
      不整住院。期間並未罹患痴呆症亦無陳述有所謂失去辦事
      能力等情形。二、87年8 月6 日首次至身心內科門診，當
      時描述因情緒低落、失眠、胃口差而來門診，可能與其財
      務問題有關，在「憂鬱狀態」之診斷下給予藥物治療，臨
      床上並未出現「痴呆症」之症狀。病患又於88年2 月4 日
      至身心內科另一醫師門診，亦並未描述有痴呆症之症狀。
      」（見臺灣苗栗地方法院檢察署87年度偵字第4807號卷宗
      ），由原告於87年8 月3 日、8 月6 日分別至苗栗醫院及
      振興醫院就診，時間幾近相同，惟判斷結果迥異，而振興
      醫院判斷原告臨床上並未出現痴呆症之症狀，是據前開原
      告於振興醫院就診之記錄，更難認為原告於設定系爭抵押
      權時精神狀態已陷於無意識。
（３）另證人即承辦兩造於87年8 月7 日調解案件之公館鄉調解
      委員會委員劉昌材於偵查中亦證稱：「當時他（原告）一
      直在哭。我問他為何把土地給人家，他只說是他兒子載他
      到戶政事務所出印鑑證明，並沒有說其他的話。對於為何
      設定抵押權給別人，他都沒說，只一直在哭…調解書之內
      容是拿給原告之子女念給他聽」等語（見臺灣苗栗地方法
      院檢察署87偵字4807號卷宗），足證原告於調解當時依其
      外觀，並無顯而易見其已因罹患痴呆症之情形；且原告於
      行為後一個月，尚得記憶並清楚陳述曾至戶政事務所辦理
      印鑑證明，其子女復有向其宣讀講解調解書內容旨意之行
      為，據此足認原告當時縱已有輕度痴呆症狀，惟其病情尚
      不致嚴重至失去思考與判斷能力之程度。
（４）綜上所述，原告並未受禁治產宣告，而其又未能舉證證明
      於87年7 月13日為設定系爭抵押權等行為時已無意識或精
      神錯亂，是原告主張其設定系爭抵押權、簽發系爭本票及
      抵押權借款合約書之意思表示均因無意識而無效等語，即
      不足採。
（二）原告為前開行為是否遭被告所詐欺？
（１）依系爭抵押權設定之土地登記申請書、抵押權設定契約書
      內容觀之，係以被告為抵押權人即債權人，吳謝美秀為債
      務人、原告為義務人兼債務人；依抵押權借款合約書觀之
      ，係以被告為債權人，吳謝美秀為債務人，原告為債務之
      連帶保證人，鍾永森則為見證人；至於系爭本票，則係以
      吳謝美秀、原告、鍾永森三人共同為發票人。由以上書件
      顯示，本件之法律關係，為系爭土地之所有人即原告以其
      系爭土地，為吳謝美秀與被告間之12,000,000元債務為擔
      保。被告為債權人、吳謝美秀為債務人、原告除提供土地
      為物之擔保外，更兼為人之擔保，而為吳謝美秀債務之連
      帶保證人；鍾永森則與吳謝美秀、原告共同為系爭本票之
      發票人，並為前揭契約行為之見證人。就形式上觀之，其
      彼此間之法律關係均甚為明確，且四種不同書件之旨意亦
      前後一貫，與通常之第三人為債權人設定抵押權以擔保債
      務人債務，所應辦理之文件內容並無相悖之處。
（２）原告雖主張被告向鍾永森詐稱可代覓得金主，只要一分利
      即可撥款，鍾永森欲取得借款始設定系爭抵押權等語。然
      衡諸常情，本件若確係鍾永森透過被告向被告背後之金主
      貸款，則何以係由被告為本件抵押借款之債權人，而非由
      金主本人為債權人？而鍾永森既為實際借款之人，即理所
      當然應為債務人，卻何以反由吳謝美秀擔任本件之債務人
      ，而鍾永森僅為無關緊要之見證人？此種情形與常情亦顯
      有未合。又參與簽約之四人中，除原告外其餘三人均為從
      事直銷事務之成年人乙節，為兩造所不爭，其等心智健全
      ，具有完全之行為能力，依據其等之年齡、社會經驗、教
      育程度，對系爭抵押權人、債權人、債務人、義務人、連
      帶保證人、見證人、發票人等之法律意義，彼此間之法律
      關係，衡情當不能諉為不知，且縱其等法律知識或有欠缺
      ，惟既特意選擇在土地代書事務所辦理前開手續，則非無
      機會於簽約前或簽約中隨時向土地代書諮詢，是倘如原告
      所主張，則吳謝美秀並未借款卻為本件債務之主債務人，
      真正之借款人鍾永森卻反為見證人，而提供物之擔保之原
      告，已提供土地設定抵押，卻又與吳謝美秀、鍾永森共同
      為系爭本票之發票人，此實違背一般社會經驗法則。再者
      ，兩造均為成年人，復已於各項書件上親自署名，其法律
      行為完成後，自應推定其等已充份了解該法律行為之意義
      與效果，並已充份了解各種書件之內容。
（３）原告於87年8 月7 日與被告、吳謝美秀於公館鄉調解委員
      會成立調解，調解書記載吳謝美秀於86年10月24日起連續
      向被告借款共積欠本息12,000, 000 元，由原告提供系爭
      土地設定抵押權予被告，因吳謝美秀至今未清償，故成立
      調解條件為吳謝美秀同意償還欠款12,000,000元，清償完
      畢時，被告即塗銷系爭抵押權等語，業如前述，依該調解
      內容觀之，原告顯係承認系爭抵押權設定係為擔保吳謝美
      秀所積欠被告之債務而提出之解決方案，全文中並無一語
      提及被告應給付借款予鍾永森、吳謝美秀之情事，且前開
      調解，鍾永森、吳謝美秀亦均全程參與，倘如系爭抵押權
      之設定係為借取現金，並非為吳謝美秀之舊債務為擔保，
      則其等豈有默然承受調解，而不提出異議，復同意以吳謝
      美秀於87年11月7 日前一次清償其所積欠被告之債務及利
      息為條件，而塗銷系爭抵押權登記之理。
（４）另參以原告以系爭抵押權之設定係遭被告詐欺為由，向臺
      灣苗栗地方法院檢察署提起詐欺之告訴，惟被告業經本院
      88年度易字第526 號、臺灣高等法院台中分院89年度上易
      字第60 0號判決被告無罪確定，判決理由亦記載「鍾永森
      與被告簽立抵押權設定契約之目的，在提供系爭土地供作
      吳謝美秀債務之擔保，而非另行借款之用，被告並無以何
      詐術騙取財產上不正利益之行為，其罪嫌尚有不足，自難
      以詐欺罪相繩」等語。綜上足徵，系爭抵押權之設定係為
      擔保吳謝美秀積欠被告12,000,000之債務而設定，原告主
      張系爭抵押權係遭被告詐稱可代覓金主借款予鍾永森而設
      定等語，即不足採。
（三）原告設定系爭抵押權是否與被告有意思表示不合致及雙方
      代理之情形？
（１）原告主張設定系爭抵押權、簽發系爭本票及抵押借款合約
      書立，係為供鍾永森借款之用，而並非供作吳謝美秀舊債
      之擔保、或承擔吳謝美秀之舊債，則原告意思表示內容即
      與被告所主張系爭抵押權設定係在供作舊債擔保之意思表
      示，即有不一致之情形等語。然查，系爭抵押權之設定係
      為擔保吳謝美秀積欠被告12,000,000之債務而設定，且兩
      造於公館鄉調解委員會所成立之調解，亦再度承認系爭抵
      押權設定之前開目的等情，已詳如前述。至於原告以雙方
      簽立之系爭抵押借款合約書，其上載明：「一、甲方 (被
      告）借給乙方（吳謝美秀）壹仟貳佰萬元整，『當場以現
      金全數交乙方親自收訖』，故主張依前開記載，該份合約
      明顯係新借款項之借貸契約，而非擔保舊債之契約等語。
      惟查，前開合約僅為制式書面約定，該條款亦係電腦繕打
      文字，非當事人親筆註記，且觀之鍾永森、吳謝美秀均未
      取得任何現金，卻仍在合約書上記載已「當場」交付現金
      並親自收訖等語即明，是原告據前開制式之抵押權借款合
      約書之記載，主張設定系爭抵押權有意思表示不一致之情
      形，顯不足採。
（２）原告主張系爭抵押權設定之土地登記申請書，代理人記載
      原係「楊棟城」，但經被告刪除更改為被告，故系爭抵押
      權之送件、設定行為已屬雙方代理，且被告擅改其為代理
      人，亦屬未經原告同意之無權代理等語。查系爭抵押權之
      設定，經雙方填載抵押權設定契約書，記載原告為義務人
      兼債務人，被告為抵押權人，且經雙方用印，原告之印章
      核與苗栗縣公館鄉戶政事務所所核發之印鑑證明相符，此
      有卷附之抵押權設定契約書暨印鑑證明書可參，是兩造已
      有設定系爭抵押權之物權合意，就系爭抵押權之設定而言
      ，並無雙方代理或無權代理之情事。又觀之系爭抵押權之
      土地登記申請書上申請人欄亦有兩造之用印，惟代理人欄
      原為楊棟城，經被告塗改以其為代理人等情，亦為兩造所
      不爭；按土地登記，應由權利人及義務人會同向地政機關
      申請之。委託代理人為之者，應附具委託書。但登記申請
      書已載明委託關係者，不在此限，土地登記規則第26條、
      第37條第1 項定有明文。本件原告原係委託楊棟成辦理系
      爭抵押權登記之申請，惟被告未經原告同意將土地登記申
      請書上代理人欄由楊棟城更改為被告，並逕自代理原告辦
      理抵押權設定登記之申請，是被告就系爭抵押權之登記申
      請，即有無權代理原告之情形。惟按無代理權人以代理人
      之名義所為之法律行為，非經本人承認，對於本人不生效
      力，民法第170 條第1 項定有明文。本件被告雖無權代理
      原告為系爭抵押權登記之申請，惟兩造已於87年8 月13日
      成立調解，該調解內容係承認系爭抵押權之設定係為擔保
      吳謝美秀所積欠被告之債務並提出解決方案，業如前述，
      據此堪認原告已於事後承認系爭抵押權設定之效力，足認
      被告前開無權代理登記申請之行為亦經原告承認。從而，
      原告主張系爭抵押權之設定為自己代理、無權代理，不拘
      束原告等語，即屬無據。
（四）系爭抵押權所擔保之債務是否存在？
（１）查被告於83年至85年間陸續借款予吳謝美秀，且於86年間
      以其所有坐落於苗栗縣後龍鎮之土地設定抵押權12,000,
      000 元予黃兆光並向黃兆光借款9,000,000 元後轉貸予吳
      謝美秀，累積借款金額、利息共12,000,000元。嗣後吳謝
      美秀無力償還，乃於86年10月30日，以其所有坐落於苗栗
      市○○段第740 之148 地號土地及同段2123、2387號建號
      全部，設定第二順位抵押權15,000,000元予被告；又吳謝
      美秀所提供之上開土地業經新竹區中小企業銀行股份有限
      公司聲請強制執行，惟被告分配之金額為零。而吳謝美秀
      確實向被告借款，累積應償還金額達12,000,000元（含利
      息）尚未清償之事實，亦據吳謝美秀於偵查中證述明確（
      見台灣苗栗地方法院檢察署88年度他字第649 號偵查卷第
      26 頁）， 且有苗栗縣苗栗市地政事務所土地建築改良物
      登記簿影本（見台灣苗栗地方法院檢察署88年度偵字第
      245 號偵查卷第27、39頁）、台灣苗栗地方法院87年12月
      21日苗院丁執人字第23號民事執行處通知（見上開偵字卷
      第74、75頁）為憑。
（２）另原告於87年8 月7 日與被告、吳謝美秀於公館鄉調解委
      員會成立調解，調解書亦記載吳謝美秀於86年10月24日起
      連續向被告借款共積欠本息12,000, 000 元，並由原告提
      供系爭土地設定抵押權予被告等情，綜上足徵吳謝美秀對
      被告確有12,000,000元之債務存在，且經原告承認無誤。
      從而，原告主張系爭抵押權所擔保之債權不存在，即屬無
      據。
五、綜上所述，原告並未能舉證證明設定系爭抵押權、簽發系爭
    本票及抵押權借款合約書時係無意識狀態，且系爭抵押權之
    設定、系爭本票、抵押權借款合約書之簽發均係原告為擔保
    吳謝美秀積欠被告12,000,000元之債務而為，被告並無詐欺
    情事，雙方亦無意思表示不一致之情形。從而，原告執前開
    事由訴請（一）本院88年度執字第645 號強制執行事件，就
    原告所有系爭土地二筆及其上未保存登記建物所為之強制執
    行程序，應予撤銷；（二）被告應將系爭抵押權登記予以塗
    銷塗銷；（三）確認被告就系爭本票對原告之債權不存在，
    被告並應將系爭本票交付原告；（四）確認被告就系爭抵押
    權借款合約書，對原告之連帶保證債權不存在。被告並應將
    系爭抵押權借款合約書交付原告，均無理由，應予駁回。
六、本件事證已臻明確，兩造其餘攻擊防禦方法，均核與本件判
    決結果不生影響，爰不一一贅述，附此敘明。
七、據上論結，本件原告之訴為無理由，依民事訴訟法第78條，
    判決如主文。
中　　華　　民　　國　　94　　年　　8 　　月　　18　　日
                  民事庭法　官　曾明玉
以上正本係照原本作成
如對本判決上訴，須於判決送達後20日內向本院提出上訴狀
                        書記官　劉依緹
中　　華　　民　　國　　94　　年　　8 　　月　　18　　日
附表：
~F0
~T36
┌────────────────────────┬───┬──────┬─────┬────┬───┐
│　　　土　　　　　地　　　　坐　　　   落 　　  │      │     　     │          │        │　　　│
├───┬────┬────┬───┬──────┤ 地目 │　 面　 積  │權　  利  │所有權人│ 備考 │
│縣　市│鄉鎮市區○　 段 　○ ○段 │　　地　號  │      │　(平方公尺)│範　　圍  │        │      │
├───┼────┼────┼───┼──────┼───┼──────┼─────┼────┼───┤
│苗栗縣│公館鄉  │ 五榖岡 │ 　   │　一一四八  │ 田   │　二０二０　│所有權全部│丁○○  │      │
├───┼────┼────┼───┼──────┼───┼──────┼─────┼────┼───┤
│苗栗縣│公館鄉  │ 五榖岡 │ 　   │　三五八之一│ 道   │　　　九二　│所有權全部│丁○○  │      │
└───┴────┴────┴───┴──────┴───┴──────┴─────┴────┴───┘
